【裁判字號】    88,訴,2916
【裁判日期】    890106
【裁判案由】    確認債權存在
【裁判全文】
臺灣臺北地方法院民事判決  八十八年度訴字第二九一六號
    原      告  台灣省合作金庫
    法定代理人  丙○○
    訴訟代理人  甲○○
                洪瑞生
                送達代收人  甲.
    被      告  醒吾開發事業股份有限公司
                              .
    法定代理人  己○○      住.
    訴訟代理人  戊○○      住.
    被      告  超級傳播股份有限公司      設台北市○○○路○段十五之一號十
                              .
    法定代理人  丁○○      住.
    訴訟代理人  乙○○      住.
右當事人間確認債權存在事件，本院判決如左：
    主    文
確認被告醒吾開發事業股份有限公司對被告超級傳播股份有限公司承租被告醒吾開發
事業股份有限公司所有坐落臺北市○○○路○段十五之一號十七、十八、十九樓之房
屋，自民國八十八年七月一日起至民國八十八年九月三十日止之租金債權新台幣伍佰
壹拾貳萬壹仟壹佰陸拾伍元存在。
訴訟費用由被告負擔。
    事    實
甲、原告方面：
一、聲明：如主文第一項所示。
二、陳述：
（一）原告對被告醒吾開發事業股份有限公司（以下簡稱醒吾公司）有本金新台幣（
      下同）八億一千萬元，及自民國八十六年七月十三日起至清償日止按年息百分
      之十點一計算之利息及依約計算之違約金債權，業經鈞院發給八十五年度促字
      第二五八三九號支付命令，並於八十五年十月三日確定在案。因被告超級傳播
      股份有限公司（以下稱超級公司）向被告醒吾公司承租被告醒吾公司所有，坐
      落臺北市○○○路○段十五之一號十七、十八、十九樓之房屋（以下稱系爭房
      屋），租期自八十七年七月一日起至八十九年六月三十日止，每月租金一百六
      十二萬五千七百六十七元，且自八十八年七月一日起調漲租金百分之五，故租
      金調漲為每月一百七十萬七千零五十五元；另被告超級公司則交付保證金四百
      八十七萬七千二百元予被告醒吾公司，故原告乃以前開支付命令為執行名義，
      向鈞院聲請就前揭被告醒吾公司對被告超級公司之租金債權為強制執行，並經
      鈞院以八十八年度民執正字第七九九一號執行命令扣押在案。詎被告超級公司
      竟於八十八年六月二十四日向鈞院聲明異議，理由則係其將以交付予被告醒吾
      公司之保證金抵付八十七年七月、八月、九月之租金而否認被告醒吾公司對其
      於該段期間內之租金債權（下稱系爭租金債權）存在云云。為此爰依強制執行
      法第一百二十條第二項之規定於十日內起訴請求確認被告醒吾公司對被告超級
      公司自八十八年七月一日起至八十八年九月三十日止，共五百十二萬一千一百
      六十五元之租金債權存在。
（二）對被告抗辯所為之陳述：
  １、被告超級公司交付予被告醒吾公司之保證金即俗稱押租金，而押租金目的乃在
      擔保租金、租賃債務之履行，乃有別於租賃契約以外之另一契約關係，且押租
      金之支付並非在於按期抵租，承租人於交付押租金後仍須按期支付租金，不得
      主張於押租金內扣抵而拒絕付租金，故被告超級公司應依租賃契約按期給付租
      金，不得主張以保證金抵付租金。
  ２、原告於取得執行命令准予扣押系爭租金債權後，曾詢問被告醒吾公司及被告超
      級公司之人員，被告均表示租金付至八十八年六月底，且被告醒吾公司並表示
      曾收受被告超級公司之保證金。而自被告超級公司聲明異議理由觀之，被告超
      級公司於六月二十四日時猶恐已交付於被告醒吾公司之保證金因被告醒吾公司
      財務困難，而租賃物亦已遭查封，屆期保證金將有無法返還之虞，故而聲明異
      議主張以該保證金抵付八十八年七月至九月之租金。倘被告早於八十八年四、
      五月間即已達成以保證金抵付租金之協議，則被告超級公司於聲明異議時自可
      以此為由主張租金已支付至九月份。顯見被告超級公司於聲明異議時，被告尚
      無所謂以保證金抵付租金之協議存在，被告應就此協議之存在負舉證責任，否
      則可知被告此項主張顯係臨訟杜撰之詞。
  ３、訴外人旗標出版股份有限公司、旗訊科技股份有限公司、財團法人廣電基金與
      被告超級公司同係向被告醒吾公司承租系爭房屋，並曾以同一理由向鈞院聲明
      異議，然業經鈞院以八十八年度訴字第二八五九號民事判決原告勝訴在案。
  ４、被告超級公司援引土地法第九十九條、第一百條規定，主張應以保證金抵付租
      金乙節，乃於法未合：雖土地法第九十九條規定得以超過二個月房屋租金總額
      以上部分之押租金抵付房租，然並非否定押租金交付金額逾二個月租金總額時
      ，押租金為有效之情形。因此押租金既然有效，自應依押租金契約以定當事人
      間之權利義務，而係爭租賃契約並無允許承租人有權逕以保證金抵付租金之約
      定，故被告超級公司自無權以保證金抵付租金。另被告超級公司係在收受扣押
      命令後，始向鈞院主張以三個月保證金抵付租金，該意思表示未向被告醒吾公
      司為之，自不生效力。縱已生抵付租金之效力，然該抵付之意思表示係在扣押
      命令合法生效之後，被告超級公司已不得向被告超級公司清償租金，故被告超
      級公司主張抵付租金之意思表示因違反扣押命令之效力而無效。又土地法第一
      百條第三款規定，係關於出租人對不定期租賃收回租賃物之法定事由，與本件
      保證金得否抵付租金之爭執無涉。
  ５、八十八年五月十四日鈞院查封被告醒吾公司所有系爭十五之一號房屋即醒吾大
      樓時，被告醒吾公司所提出「醒吾開發事業股份有限公司所屬醒吾大樓相關樓
      層及車租賃概況說明（資料時間：一九九九年五月十二日）」中，仍明白敘明
      ：「醒吾大樓十七、十八、十九三層樓，同時出租被告超級傳播公司，保證金
      為三個月之租金計新台幣四百八十七萬七千二百元整，簽訂本約時付清，租期
      屆滿實無息退還。」等語，顯見斯時被告醒吾公司仍認為系爭之保證金猶存在
      ，故被告間並無以保證金抵付租金之協議甚明。
  ６、被告前於八十七年十一月六日訂定醒吾大樓地下室停車位租賃契約，嗣於八十
      八年三月一日就車位數量、租金、保證金之變更以書面協議修正，並於八十五
      年五月十四日鈞院為前開查封時提出該書面修正協議書。同理，倘被告果於八
      十八年四、五月間就保證金抵付租金部分達成協議，必會於鈞院執行查封時及
      被告超級公司於八十八年六月二十四日聲明異議時，提出此部份協議書供鈞院
      參酌，矧其竟未提出，實有違常情。
  ７、退步言之，自被告超級公司所提出由被告醒吾公司所製作之八十八年四月三十
      日函內容觀之，縱然押租金契約附有解除條件，然條件係於原告八十八年四月
      三十日聲請強制執行時即成就。
三、證據：提出臺灣臺北地方法院八十五年度促字第二五八三九號支付命令及確定證
    明書、租賃契約、臺灣臺北地方法院八十八年度民執正字第七九九一號執行命令
    、被告超級公司聲明異議狀、旗標出版股份有限公司函、財團法人廣電基金函、
    臺灣臺北地方法院八十八年度訴字第二八五九號民事判決書、查封筆錄、被告醒
    吾公司所製作醒吾大樓相關樓層及車位租賃概況說明、車位租賃修正協議書暨停
    車位租賃契約書。
乙、被告方面：
一、聲明：均求為判決駁回原告之訴。
二、陳述：
  １、被告醒吾公司部分：被告醒吾公司確有出租系爭房屋與被告超級公司，租金與
      租賃契約書所載相同。八十八年四、五月間因資金財務困難，為免承租人被告
      超級公司受影響，故與被告超級公司協議以保證金抵付八十八年七月至九月份
      之租金，被告醒吾公司並製作函交付予被告超級公司，主動提出以保證金抵付
      租金之協議。至「醒吾開發事業股份有限公司所屬醒吾大樓相關樓層及車租賃
      概況說明」係將被告醒吾公司出租情況予以濃縮說明，僅係敘述租賃契約之精
      神，因而未將被告間以保證金抵付租金之約定說明在內。
  ２、被告超級公司部分：
    (1)被告超級公司於八十七年七月一日向被告醒吾公司承租系爭房屋，約定租金為
      每月一百二十六萬五千七百六十七元，被告超級公司並於簽約時開立十二張支
      票，以按期支付租金用，最後一張支票發票日為八十八年六月份左右；被告超
      級公司並於簽訂契約時交付被告醒吾公司相當於三個月租金金額之保證金四百
      八十七萬七千二百元，以為被告超級公司依約履行之擔保，並約定於租賃期間
      屆滿後，被告醒吾公司應無息返還該保證金與被告超級公司，唯於被告超級公
      司有依約應履行之義務而不履行時，被告醒吾公司則得主張自保證金中扣除之
      。
    (2)因被告醒吾公司財務發生困難，被告超級公司深恐所繳付之租金將因此求償無
      門，乃於八十八年四、五月間即扣押命令生效前，與被告醒吾公司協議，若被
      告醒吾公司受任何債權人依法訴追債權，致被告超級公司承租權益受影響時，
      被告超級公司得以於簽約時已繳付之保證金（即俗稱之押租金）視為預付三個
      月租金，故八十八年七月以後，被告超級公司未再依契約約定簽發次年度共計
      十二張支票以支付租金。而此即被告就押租金契約定有解除條件，今既被告醒
      吾公司果遭債權人訴追債權，致影響被告超級公司之權益，則上開解除條件成
      就，被告超級公司乃於收受扣押命令後，依法聲明異議，表明已無押租金契約
      存在之意。顯見，押租金契約業已消滅，被告超級公司即有權利以對被告醒吾
      公司之請求返還押租金債權（即自動債權），與對被告醒吾公司之租金債務（
      即被動債權），主張抵銷。
    (3)退步言之，被告超級公司依土地法第九十九條規定，亦得主張以保證金超過二
      個月房屋租金總額之部分抵付八十八年七月之租金，次依同法第一百條第三款
      規定，以保證金所餘二個月之房屋租金總額抵償積欠之八月、九月租金額。蓋
      依前揭法條規定，並未禁止出租人於承租人積欠租金額之際，對承租人提出以
      押租金抵償租金之意思表示。
三、證據：被告超級公司提出租賃契約、聲明異議狀、被告醒吾公司八十八年四月三
    十日函。
丙、本院依職權調閱臺灣臺北地方法院八十八年度民執字第七九九一號清償債務強制
    執行事件卷宗。
    理    由
一、原告主張其對被告有本金八億一千萬元債權，且已取得支付命令確定在案，因被
    告醒吾公司對被告超級公司自八十八年七月一日起每月有租金債權一百七十萬七
    千零五十五元存在，原告乃聲請本院執行處扣押上開被告醒吾公司對被告超級公
    司租金債權。詎被告超級公司竟於八十八年六月二十四日向本院聲明異議，主張
    將被告超級公司交付予被告醒吾公司之保證金抵付八十七年七月、八月、九月之
    租金而否認被告醒吾公司對其於該段期間內之租金債權存在云云。為此爰依強制
    執行法第一百二十條第二項之規定於十日內起訴請求確認被告醒吾公司對被告超
    級公司自八十八年七月一日起至八十八年九月三十日止共五百十二萬一千一百六
    十五元之租金債權存在。被告醒吾公司則以：八十八年四、五月間因資金財務困
    難，為免影響被告超級公司承租之權益，故與被告超級公司協議以保證金抵付八
    十八年七月至九月份之租金，被告醒吾公司並製作函交付予被告超級公司，主動
    提出以保證金抵付租金之協議。被告超級公司則辯稱：因被告醒吾公司財務發生
    困難，被告超級公司深恐所繳付之租金將因此求償無門，乃於八十八年四、五月
    間即扣押命令生效前，與被告醒吾公司協議，若被告醒吾公司受任何債權人依法
    訴追債權，致被告超級公司權益受影響時，被告超級公司得以於簽約時已繳付之
    保證金視為預付三個月租金；退步言之，被告超級公司亦得依土地法第九十九條
    規定，以保證金超過二個月房屋租金總額之部分抵付八十八年七月之租金，次依
    同法第一百條第三款規定，以保證金所餘二個月之房屋租金總額抵償積欠之八月
    、九月租金額等語，資為抗辯。
二、原告主張其對被告醒吾公司有本金八億一千萬元及利息、違約金之債權存在，因
    被告醒吾公司對被告超級公司自八十八年七月一日起至同年九月三十日止，有租
    金債權五百十二萬一千一百六十五元存在，故聲請本院對系爭租金債權為扣押，
    然被告超級公司竟於八十八年六月二十四日向本院民事執行處聲明異議，否認被
    告醒吾公司上開租金債權存在等事實，已據其提出本院八十五年度促字第二五八
    三九號支付命令及確定證明書、租賃契約、本院八十八年度民執正字第七九九一
    號執行命令為證，並經本院依職權調閱上開八十八年度民執字第七九九一號清償
    債務強制執行事件卷宗查閱屬實，被告對此均不爭執，然以其等已於八十八年四
    、五月間協議，倘被告醒吾公司受任何債權人依法訴追債權，致影響被告超級公
    司之權益時，押租金契約之解除條件則成就，被告超級公司得以其對被告醒吾公
    司之保證金返還請求權，與被告醒吾公司對其之八十八年七月、八月、九月租金
    債權抵銷，故八十八年七月至九月間，被告醒吾公司對被告超級公司並無租金債
    權存在等詞置辯。是則，本件爭執之重點在於：被告可否協議以保證金（即押租
    金）抵付租金，另被告間所為以保證金抵付租金之協議效力如何？茲分述如下：
（一）按押租金，乃指於租賃關係存續中，以擔保承租人於租賃關係消滅前或消滅時
      所生之租賃債務為目的，由承租人交付於出租人之金錢或其他代替物而言，且
      押租金所擔保承租人之租賃債務範圍，包括租金債務及承租人之債務不履行損
      害賠償債務。經查，被告超級公司為承租系爭房屋，而與被告醒吾公司簽訂租
      賃契約時，同時付給被告醒吾公司保證金四百八十七萬七千二百元，並約定於
      租賃期間期滿時，無息退還，而此項保證金係保證被告超級公司有依租賃契約
      應履行之義務而不履行時，被告醒吾公司得在保證金內逕以扣除之用，此業於
      被告簽訂之房屋租賃契約第三條約定明確，並為兩造所不爭執，可見，被告超
      級公司交付予被告醒吾公司之保證金，性質上屬前述之押租金，堪以認定。
（二）又押租金既為承租人租賃債務之擔保，則遇有承租人債務不履行時，自得由押
      租金抵償之。惟在租賃關係存續中，押租金並不當然抵償欠租，蓋押租金須待
      租賃關係消滅，清結抵償租賃債務後，出租人始負返還義務，其期限利益歸屬
      於出租人，如使其當然發生抵償之效果，無異剝奪出租人之期限利益。是以，
      租賃關係存續中，承租人負有租賃債務者，出租人得循其他途徑實現債權。因
      之，除法律有特別規定外，承租人無主張以押租金抵償租金之權利可言；至於
      出租人，如願意拋棄期限利益，固可主張以押租金抵償租金，惟此畢竟為出租
      人之權利，如其不願抵償，應無不可。今被告辯稱其等已於八十八年四、五月
      間協議，以被告醒吾公司受任何債權人依法訴追債權，致被告超級公司權益受
      影響時，為押租金契約之解除條件，被告超級公司得以其對被告醒吾公司之保
      證金返還請求權，與被告醒吾公司對其之八十八年七月、八月、九月租金債權
      抵銷，被告超級公司並提出由被告醒吾公司於八十八年四月三十日製作之函件
      為憑，惟為原告所否認。按被告醒吾公司為出租人，其對被告超級公司應負之
      押租金返還義務，如前所述，本享有期限利益，是理論上並無不許被告醒吾公
      司拋棄期限利益之理，故被告醒吾公司當得應允被告超級公司以押租金抵付租
      金。
（三）又解釋意思表示，應探求當事人之真意，不得拘泥於所用之辭句，民法第九十
      八條定有明文。再者，依同法第九十九條第二項規定，附解除條件之法律行為
      ，於條件成就時，失其效力。所謂條件，乃當事人約定以將來客觀上不確定事
      實之成就與否，決定其法律行為效力發生或消滅之附款；又解除條件，則係促
      使法律行為的效力歸於消滅之條件，於條件成就時，法律行為則失其效力。依
      被告醒吾公司於八十八年四月三十日所製作之函件內容觀之，被告超級公司為
      該函受文者之一，而該函說明三則記載：「本公司（被告醒吾公司）向以『誠
      信』服務客戶，為免使傷害擴大而波及無辜，本公司經數度與各承租戶溝通，
      達成共識：『若因本公司債務關係使各承租之樓層面臨法律追索程序時，本公
      司決定免收各樓層之保證金，並改為預付三個月之租金』：：：」等語，既被
      告超級公司是否因被告醒吾公司之債務關係，而受法律追索程序之事實，為客
      觀上不確定之事實，性質上屬於條件，且被告醒吾公司復表示將因此免收承租
      人即被告超級公司之保證金，可知，被告醒吾公司之真意係：倘被告超級公司
      面臨第三人之法律追索程序，致被告超級公司權益受影響時，被告醒吾公司將
      拋棄其返還押租金義務之期限利益，並將同意被告超級公司以其對被告醒吾公
      司之押租金返還請求權抵銷八十八年七月至九月份被告醒吾公司對被告超級公
      司之租金債權，顯見，被告確係約定以被告超級公司面臨第三人法律追索程序
      時，為該押租金契約之解除條件甚明。卷查，原告初於八十八年四月三十日，
      向本院民事執行處聲請對被告醒吾公司所有之不動產為強制執行，復於同年六
      月三日聲請對被告醒吾公司對被告超級公司之租金債權為強制執行，嗣經本院
      於同年六月九日核發扣押命令，禁止被告醒吾公司收取對被告超級公司之租金
      債權或為其他處分，並於同月十七日送達於被告超級公司，而生扣押查封之效
      力，此均經本院依職權調閱八十八年度民執字第七九九一號清償債務強制執行
      事件卷宗核閱屬實，且為兩造所不爭執。從而，於八十八年六月十七日扣押命
      令生效後，發生被告超級公司面臨原告行使法律上追索程序之事實，亦即，被
      告押租金契約之解除條件於斯時業已成就，故被告間押租金契約於此時失其效
      力，被告醒吾公司對被告超級公司負有返還押租金之義務，同時被告超級公司
      對被告醒吾公司享有請求返還押租金之權利，均足以認定。
（四）雖依民法第三百三十四條規定，二人互負債務，而其給付種類相同，並均屆清
      償期者，各得以其債務，與他方之債務，互相抵銷。然同法第三百四十條又規
      定，受債權扣押命令之第三債務人，於扣押後，始對其債權人取得債權者，不
      得以其所取得之債權與受扣押之債權為抵銷。被告超級公司係於八十八年六月
      十七日扣押命令生效時，取得對被告醒吾公司之押租金返還請求權，已如前述
      ；復查，本院八十八年民執字第七九九一號清償債務強制執行事件，於八十八
      年六月九日所核發之扣押命令，受扣押之債權為被告醒吾公司對被告超級公司
      之租金債權，此亦有該扣押命令在卷可稽。參以強制執行法第一百十五條之一
      規定，對於薪資或其他繼續性給付之債權所為強制執行，於債權人之債權額及
      強制執行費用額之範圍內，其效力及於扣押後應受及增加之給付，可得知，前
      揭扣押命令效力顯及於八十八年六月十七日扣押命令生效後，所增加被告醒吾
      公司對被告超級公司之租金債權，包括系爭租金債權在內，均為該扣押命令效
      力所及，被告醒吾公司因而不得再收取系爭租金債權或為其他處分，例如：抵
      銷、讓與、免除等，同時被告超級公司亦不得對被告醒吾公司為清償。則被告
      抗辯將以被告超級公司所交付之保證金抵付其應付之八十八年七月、八月、九
      月之租金，亦即，被告超級公司將以其因押租金契約解除條件成就後所取得之
      押租金返還請求權，與被告醒吾公司於八十八年七月、八月、九月對被告超級
      公司之租金債權抵銷，同時被告醒吾公司同意以被告超級公司所交付之押租金
      抵付八十八年七月至九月份之租金乙節，揆諸前揭規定，即屬無據。
（五）準此，被告超級公司既不得以其對被告醒吾公司之押租金返還請求權，與被告
      醒吾公司前開租金債權為抵銷，故被告醒吾公司對被告超級公司之右揭租金債
      權仍有效存在，被告上開辯詞，實不足採。
三、至被告另辯稱得以土地法第九十九條、第一百條第三款規定，主張以押租金抵付
    系爭租金債權額云云。實則：（一）土地法第九十九條係就押租金總額所為之規
    定，蓋押租金金額，本即可由當事人自行約定，惟土地法為防止出租人收取鉅額
    押租金，致加重承租人之負擔，且變相破壞租金之法定限制，故又規定押租金額
    不得超過二個月房屋租金之總額，承租人已交付之押租金超過此項限度者，承租
    人得以超過之部分抵付房租，而押租金若超過本規定限度，押租金之約定並非無
    效；再者，此之抵付亦屬抵銷性質，但非法定抵銷，故須承租人以意思表示為之
    ，然若承租人即被告超級公司以此主張與被告醒吾公司之系爭租金債權抵銷者，
    則復與民法第三百四十條及扣押命令效力相違背，故亦不應准許。（二）同法第
    一百條第三款規定，係就出租人於不定期租賃契約關係中，欲收回租賃物、終止
    租賃契約所設之規定，茲被告間並未有何終止租賃契約之情形存在，故此規定內
    容與本件爭執之情形尚屬有間，被告援引此規定而為抗辯，委無足取。
四、綜上所述，原告起訴請求確認被告醒吾公司對被告超級公司八十八年七月、八月
    、九月之租金債權存在，為有理由，應予准許。
五、本件事證已臻明確，兩造其餘攻擊防禦方法及所提之證據，於本件判決結果無影
    響者，應不予一一論述，附此敘明。
六、結論：原告之訴為有理由，依民事訴訟法第七十八條、第八十五條第一項前段，
    判決如主文。
中      華      民      國    八十九    年      一      月      六      日
                                            民事第三庭法      官  賴錦華
右為正本係照原本作成
如對本判決上訴，須於判決送達後廿日內向本院提出上訴狀
中      華      民      國    八十九    年      一      月      七      日
                                                      法院書記官  張汝琪


司法院資訊處製作；財團法人民間司法改革基金會備份。
